【裁判字號】    97,訴,418
【裁判日期】    970729
【裁判案由】    清償債務等
【裁判全文】
臺灣桃園地方法院民事判決               97年度訴字第418號
原???告  丙○○
訴訟代理人  謝清昕律師
複?代理人?劉育志律師
被      告  甲○○
??????????居臺北縣板.
            乙○○
共      同
訴訟代理人  陳傳中律師
上列當事人間請求清償債務等事件，本院於民國九十七年七月十
五日言詞辯論終結，判決如下：
    主      文
原告之訴及假執行之聲請均駁回。
訴訟費用由原告負擔。
    事實及理由
壹、程序方面
    按訴狀送達後，原告不得將原訴變更或追加他訴，但經被告
    同意者，不在此限；被告於訴之變更或追加無異議而為本案
    之言詞辯論者，視為同意變更或追加，民事訴訟法第255 條
    第1 項但書第1 款、第2 項分別定有明文。查本件原告起訴
    時係請求被告應連帶給付原告新台幣（下同）500 萬元，及
    自起訴狀繕本送達翌日一個月後起至清償日止，按年息百分
    之5 計算之利息；後於民國97年4 月11日之民事陳報狀中，
    將訴之聲明變更為：一、被告乙○○應給付原告500 萬元，
    及自本狀繕本送達翌日一個月後起至清償日止，按年息百分
    之5 計算之利息；二、被告甲○○應給付原告500 萬元，及
    自本狀繕本送達翌日一個月後起至清償日止，按年息百分之
    5 計算之利息；三、以上二項，任一被告已為給付，另一被
    告於該被告給付之同額範圍內免為給付義務。復於97年5 月
    22日言詞辯論中將聲明更正為：被告應連帶給付原告500 萬
    元，及自97年5 月26日起至清償日止，按年息百分之5 計算
    之利息。因被告甲○○及乙○○於97年5 月26日言詞辯論中
    並無異議而為本案之言詞辯論，視為同意原告所為之變更，
    故原告上開訴之聲明變更應予准許，合先敘明。
貳、實體方面
一、原告主張：被告甲○○因投資股市失利，於95年8 月28日向
    原告借款700 萬元（下稱系爭債務）供資金周轉之用，並由
    被告甲○○事先擬定借據一紙（下稱系爭借據）予原告，除
    原告與被告甲○○於系爭借據上簽名、蓋章、書寫身份證統
    一編號及住址外，被告乙○○於同日在系爭借據空白處另親
    自書寫身份證字號、住家地址並蓋用印章，表示為連帶借款
    人，負連帶清償之責。詎料，在原告多次催討之下，被告甲○○僅於96年1 月31日還款200 萬元，尚餘500 萬元仍未清
    償。雖被告甲○○曾於96年10月24日匯款500 萬元予原告，
    然此乃清償另筆1300萬元之債務，就系爭700 萬元借款債務
    仍尚欠500 萬元，是爰依民法第478 條規定，以起訴狀繕本
    為催告被告返還借款之意思表示，請求被告甲○○及乙○○
    返還系爭700 萬元借款債務所餘欠款500 萬元等語。並聲明
    ：（一）被告應連帶給付原告500 萬元，及自97年5 月26日
    起至清償日止，按年息百分之5 計算之利息；（二）願供擔
    保請准宣告假執行。
二、被告甲○○辯稱：
（一）伊與原告間固存有系爭700 萬元借款債務，然當時為擔保
      還款，伊將所有桃園縣八德市○○街140 之1 號7 樓房地
      （下稱系爭房地）與雲林縣四湖鄉○○段第283 、284 、
      288 、289 地號、同鄉○○○段第3914地號及同鄉○○段
      新溪小段第46地號共六筆土地（下稱系爭土地）之所有權
      狀質押予原告。而為解決伊與原告間系爭700 萬元借款債
      務問題，伊擬將系爭房地變賣，再將賣得價金用以清償債
      務，然因伊長期在臺北工作，無法隨時帶人看屋，遂請求
      居住在同棟樓之姊夫即被告乙○○代為處理售屋事宜，而
      於原告處取回系爭房地所有權狀時，原告為保障自身權益
      ，要求被告乙○○在伊與原告之前已簽署之系爭借據空白
      處表示已受領原告交付之系爭房地所有權狀，是被告乙○○於該系爭借據空白處蓋章並註明身分證字號、地址，僅
      係為證明其有收取系爭房地權狀之意，非如原告片面所稱
      係連帶借款人。
（二）被告乙○○嗣已於96年1 月間順利出售系爭房地，伊已於
      96年1 月31日清償原告200 萬元。另伊復於96年10月24日
      將欠款餘額500 萬元全部匯至原告之土地銀行帳戶，是伊
      與原告間就系爭700 萬元借款債務業經清償完畢，債之關
      係當然消滅，原告本件請求自無理由等語。
（三）並聲明：
    1.原告之訴及假執行聲請均駁回。
    2.如受不利判決，請准供擔保免予假執行。
三、被告乙○○辯稱：
（一）被告甲○○為伊妻舅，95年8 月28日伊至原告住處，只是
      去了解被告甲○○與原告間之借款原因，了解狀況後，伊
      有允諾幫被告甲○○處理出售系爭房地事宜，但絕無承諾
      清償債務之意。且因為幫忙出售系爭房地，伊於95年8 月
      28日當天有拿回被告甲○○質押在原告處之系爭房地權狀
      ，隔了兩天，原告為保障自身權益，乃要求被告甲○○將
      系爭借據交給伊，要伊在借據空白處蓋章以示受領原告所
      交付之系爭房地所有權狀，伊不疑有他，即於系爭借據空
      白處蓋章並註明身分證字號與地址，但因並非簽署在借款
      人欄，且徵諸系爭借據中已載有「借款人甲○○」、「備
      註：八德市○○街140 之1 號7 樓若出售簽約時，款項直
      接匯入債權人丙○○之帳戶…」等字句，足證伊乃純粹受
      被告甲○○所託代為售屋而已。況被告甲○○就系爭700
      萬元借款債務業已全部清償完畢，是原告本件請求顯無理
      由。
（二）並聲明：
    1.原告之訴及假執行聲請均駁回。
    2.如受不利判決，請准供擔保免予假執行。
四、兩造不爭執事項：
（一）被告甲○○於95年8 月28日向原告借款700 萬元，並將其
      所有系爭房屋及系爭土地所有權狀質押於原告處，有雙方
      簽立之借據一紙為憑。（見本院卷第4 頁）
（二）被告乙○○於原告所執有之系爭借據上蓋章並註明身分證
      字號及地址。（見本院卷第4 頁、第16頁、第31頁）
（三）被告甲○○於96年1 月31日就系爭700 萬元借款債務還款
      200 萬元。（見本院卷頁第2 頁、第26頁、第31頁）
（四）被告甲○○於96年10月24日匯款500 萬元至原告所有之土
      地銀行南桃園分行帳戶。（見本院卷頁第29頁、第35頁）
（五）原告因將其在新竹企銀所開立之帳戶內資金交由被告甲○○代為操作外匯，而與被告甲○○間產生另筆1300萬元之
      債權債務關係。（見本院卷第34頁至第36頁）
（六）被告甲○○與原告於96年10月27日簽訂一份協議書。（見
      本院卷第35頁、第39頁）
五、兩造於97年7 月15日言詞辯論期日協議簡化爭點如下：（見
    本院卷第69頁）
（一）被告甲○○於96年10月24日所匯500 萬元，是否係清償系
      爭700 萬元借款債務？
（二）被告乙○○在系爭借據蓋章之真意，是否為同意連帶清償
      債務之意思？
六、本院判斷：
（一）被告甲○○於96年10月24日所匯予原告之500 萬元，係清
      償系爭700萬元借款債務
    1.按對於一人負擔數宗債務，而其給付之種類相同者，如清
      償人所提出之給付，不足清償全部債額時，由清償人於清
      償時，指定其應抵充之債務。清償人不為前條之指定者，
      依下列之規定，定其應抵充之債務：一、債務已屆清償期
      者，儘先抵充；二、債務均已屆清償期或均未屆清償期者
      ，以債務之擔保最少者，儘先抵充；擔保相等者，以債務
      人因清償而獲益最多者，儘先抵充；獲益相等者，以先到
      期之債務，儘先抵充；三、獲益及清償期均相等者，各按
      比例，抵充其一部。民法第321 條、第322 條第1 款、第
      2 款、第3 款分別定有明文。查本件被告甲○○與原告間
      存有系爭700 萬元借款債務及另筆1300萬元債權債務關係
      等情，為兩造所不爭執，原告雖主張被告甲○○於96年10
      月24日匯款之500 萬元，係為清償另筆1300萬元債務之一
      部，然依上開民法第321 條之規定，被告甲○○對於原告
      負擔數宗債務，而其給付之種類均為金錢，於被告甲○○
      所提出之給付不足清償全部債額時，被告甲○○得於清償
      時指定其應抵充之債務，債權人即原告並無指定抵充之權
      利。又被告甲○○固自承於96年10月24日匯款500 萬元與
      原告時，並無指定是要清償何筆債務（見本院卷第76頁至
      第77頁）；惟其辯稱原告之前就有向其催討系爭700 萬元
      借款債務，且在96年10月21日當天，原告要其先返還系爭
      700 萬元借款之尚欠款500 萬元，而又因伊已將系爭700
      萬元借款債務全部清償完畢，故原告乃將伊先前押在原告
      處之系爭土地所有權狀共六張讓伊領回等語（見本院卷第
      73頁、第77頁），並提出系爭土地所有權狀影本共六份為
      證（見本院卷第79頁至第84頁）。揆諸首揭說明，被告甲○○於96年10月24日向原告清償之500 萬元，既未指定其
      抵充之債務，自應先依民法第322 條第1 款之規定，視系
      爭700 萬元借款債務及另筆1300萬元債務之清償期於96年
      10月24日被告甲○○匯款500 萬元予原告時是否屆至，即
      債務已屆清償期者，應儘先抵充。
    2.經查兩造就系爭700 萬元借款債務並未約定清償期，依民
      法第315 條規定，債權人得隨時請求清償。是系爭700 萬
      元借款債務於原告向被告甲○○催討時，即已屆清償期。
      又兩造均不爭執被告甲○○已於96年1 月31日就系爭700
      萬元借款債務清償200 萬元、及原告於97年10月21日發現
      被告甲○○挪用操作匯率資金前，即已多次向被告甲○○
      催討系爭借款債務之事實（見本院卷第46頁），則系爭70
      0 萬元借款債務於96年10月24日被告甲○○匯款500 萬元
      予原告時，已屆清償期，自不待言。
    3.次按稱委任者，謂當事人約定，一方委託他方處理事務，
      他方允為處理之契約，民法第528 條定有明文。又按當事
      人對於他造主張之事實，於言詞辯論時不爭執者，視同自
      認；自認者，無庸舉證，民事訴訟法第280 條第1 項前段
      、第279 條第1 項定有明文。另按受任人處理委任事務，
      應依委任人之指示；受任人非有急迫之情事，並可推定委
      任人若知有此情事亦允許變更其指示者，不得變更委任人
      之指示；受任人因處理委任事務有過失，或因逾越權限之
      行為所生之損害，對於委任人應負賠償之責；當事人之任
      何一方，得隨時終止委任契約，民法第535 條前段、第53
      6 條、第544 條及第549 條第1 項分別定有明文。
    4.查原告與被告甲○○間之所以產生1300萬元債權債務關係
      ，係因原告將其在新竹企銀帳戶內之資金交由被告甲○○
      代為操作外匯所生之事實，為兩造所不爭執，故堪認原告
      與被告甲○○間原係締結由被告使用原告帳戶內金錢，代
      原告操作匯率之委任契約。依上開條文，原告本得隨時終
      止與被告甲○○間之委任契約，如被告甲○○確因處理委
      任事務有過失，或因逾越權限之行為產生損害，原告則可
      請求被告甲○○負賠償之責。又兩造曾就該委任契約口頭
      約定決算期為「半年一次」，而於96年6 月30日要結算時
      ，因被告甲○○比較忙，原告便告知被告甲○○把錢留著
      繼續操作，直到96年10月21日原告因欲購屋向被告甲○○
      告知要抽回資金時，被告甲○○始向原告坦承將原告帳戶
      內資金用於投資股票失利之事，雙方乃於96年10月26日就
      所會算出確定之金額1300萬元簽訂一簡便型借據，復於96
      年10月27日簽立協議書等情（見本院卷第73頁至第76頁）
      ，亦為兩造所不爭執，是兩造間就該1300萬元之債權債務
      關係，原係「委任關係」，二人口頭約定半年一次之決算
      期原應於96年6 月30日到期，惟到期後原告同意該次無庸
      決算，故雖原告於96年10月21日便向被告甲○○表明欲抽
      回資金，惟其雙方仍須就委任關係中之投資金錢做一決算
      ，方可知確定之債權債務金額，而關於上開1300萬元之投
      資糾紛，原告與被告甲○○應係於96年10月26日決算並同
      時簽立簡便型借據加以確定，雙方並約定將原債權債務關
      係更改為消費借貸之法律關係，而正式於96年10月27日簽
      訂協議書。
    5.觀諸兩造均不爭執真正之原告與被告甲○○於「96年10月
      27日」所簽訂協議書，其第一條開宗明義即記載「甲（指
      被告甲○○）乙（指原告）雙方確認：甲方對乙方積欠借
      款債權為新台幣壹仟參佰萬元整」等文字（見本院卷第39
      頁）；參以，原告亦曾自認係因原告發現被告甲○○將原
      告交付之款項挪為私用，所以原告與甲○○才於96年10月
      27日簽訂協議書之情（見本院卷第36頁），足見原告與被
      告甲○○所簽訂96年10月27日協議書，應係針對該1300萬
      元之投資糾紛作協議。原告嗣雖翻稱：「我當時認為上開
      1300萬元，甲○○已經還我500 萬元還欠800 萬元，而甲○○及乙○○在95年8 月28日還欠我500 萬元，加起來為
      1300 萬 元，所以96年10月27日協議書的1300萬元是包括
      兩筆借款尚積欠的總額」云云。惟查，遍觀上開96年10月
      27日協議書內容並無一語提及系爭95年8 月28日之借款債
      權，且斟諸該96年10月27日協議書簽訂日期復係於原告與
      被告甲○○在96年10月26日決算簽訂簡便型借據後之「次
      日」，又原告代理人亦陳稱：「（該簡便型借據）已歸還
      被告甲○○，因為我們約定96年10月27日在事務所另簽訂
      協議書」等語（見本院卷第74頁）；再佐以，上開協議書
      第二條第二項之記載：被告甲○○如確實清償1000萬元，
      原告同意就剩餘之款項不予請求等語，核與被告甲○○稱
      ：「之前因為我有將獲利約387 萬元匯到原告帳戶，所以
      協議書才會寫如清償1000萬元、其餘不用清償」等文字（
      見本院卷第74頁），衡情，尚屬一致而合於常情，故堪認
      原告嗣後所辯為不足採，其與被告甲○○所簽訂96年10月
      27日協議書，應係針對該1300萬元之投資糾紛所作協議。
    6.觀諸上開原告與被告甲○○於97年10月27日之協議書內容
      ，已針對該1300萬元之債權債務議定清償期，即(1)於「96
      年11月26日前」清償第一期金額800 萬元；(2)於97年5 月
      底前清償第二期金額100 萬元；(3)於97年11月底前清償金
      額100 萬元；如一期未清償，視為全部到期；如前開各期
      款項已確實清償，原告同意就剩餘款項不予請求等情（見
      本院卷第39頁）。準此，足見於96年10月24日被告甲○○
      匯款500 萬元予原告時，該筆1300萬元之債務非但尚未決
      算，且尚未屆清償期，而系爭700 萬元之借款債務則已屆
      清償期，則被告甲○○於96年10月24日匯款予原告之500
      萬元，依民法第322 條第1 款之規定，應先抵充系爭700
      萬元借款債務，是應認被告甲○○已將系爭700 萬元之借
      款債務清償完畢。
（二）原告並未舉證證明被告乙○○在系爭借據上蓋章，係表明
      其同意連帶清償系爭借款債務
    1.按數人負同一債務，明示對於債權人各負全部給付之責任
      者，為連帶債務；無前項之明示時，連帶債務之成立，以
      法律有規定者為限，民法第272 條定有明文。是連帶債務
      之成立須以明示或法律有規定者為限，而所謂「明示」，
      不以書面為限，口頭上之約定亦屬之。又按當事人主張有
      利於己之事實，就其事實有舉證之責任，民事訴訟法第27
      7 條前段定有明文。本件原告雖主張被告乙○○在系爭借
      據上蓋章，係表明其同意就系爭借款債務負連帶清償責任
      云云，惟為被告乙○○所否認，則原告自應就上開事實，
      負舉證之責任。
    2.經查，系爭95年8 月28日之借據中間及最末行之文字已明
      文記載「借款人」為「甲○○」，並無一語提及借款人有
      包括被告「乙○○」（見本院卷第4 頁）；且於97年6 月
      19日言詞辯論期日法官詢問：「當時你們有無談論到如果
      甲○○未清償的部分，乙○○要負全部清償責任？」時，
      原告自承：「當時沒有說的這麼明白」等語（見本院卷第
      43頁）；復觀諸就被告乙○○於系爭借據上蓋章、註記其
      身分證字號、地址之位置而言，亦非直接書立於借款人甲○○簽名旁；再佐以系爭借據上「手寫文字」部分，以肉
      目眼觀察即明顯可辨借據上書寫「甲○○」姓名、身分證
      字號、地址之文字墨跡，與書寫原告丙○○姓名、身分證
      字號、地址之文字墨跡，係屬相同，而與被告乙○○印文
      下方書寫乙○○身分證字號、地址之文字墨跡，深淺粗細
      均不相同等情，參互以觀，堪認被告乙○○辯稱：係於95
      年8 月28日系爭借據簽訂後，「隔了兩天」，原告為保障
      自身權益，才要求被告甲○○將系爭借據交給伊，要伊在
      借據空白處蓋章以示受領原告所交付之系爭房地所有權狀
      等語，尚屬可採。況本件借款本非被告乙○○所借，亦非
      由被告乙○○實際取得金錢，原告主張非實際借款債務人
      之被告乙○○，須負清償之責，即係主張本無義務之人須
      負清償債務之義務，則原告就此被告乙○○同意負連帶清
      償責任之事實自須積極證明之。而依原告於本件言詞辯論
      終前所提出之全部證據，尚不足證被告乙○○已承諾就系
      爭借款債務負連帶清償責任，是本件原告既未能證明上情
      ，自難認原告之主張為可採。
七、綜上所述，本件被告甲○○於96年10月24日匯予原告之500
    萬元，係用以抵充系爭700 萬元之借款債務所餘500 萬元欠
    款，則系爭借款債務業已清償完畢，且被告乙○○亦無同意
    負連帶清償責任之意。從而，原告依民法第478 條之規定，
    請求被告連帶給付500 萬元，及自97年5 月26日起至清償日
    止，按年息百分之5 計算之利息，為無理由，應予駁回。
八、原告之訴既經駁回，其假執行之聲請已失所附麗，應併駁回
    之。
九、本件事實已臻明確，兩造其餘之攻擊或防禦方法，及未經援
    用之證據，經本院斟酌後，認為與判決基礎之事實並無影響
    ，均不足以影響本裁判之結果，自無庸一一詳予論駁之必要
    ，併此敘明。
十、訴訟費用負擔之依據：民事訴訟法第78條。
中    華    民    國    97    年    7     月    29    日
                  民事第三庭    法  官  林曉芳
以上正本係照原本作成。
如對本判決上訴，須於判決送達後20日內向本院提出上訴狀。
中    華    民    國    97    年    7     月    29    日
                                書記官  邱飛鳴


司法院資訊處製作；財團法人民間司法改革基金會備份。
